臺灣臺北地方法院民事判決　　　　　　 100年度訴字第3821號
原　　　告　梁正成
　　　　　　梁朱豊
共　　　同
訴訟代理人　梁文娟
被　　　告　戚念慈
　　　　　　閔兆磊　　原住臺北.
上列當事人間遷讓房屋等事件，本院於民國100 年12月2 日言詞
辯論終結，判決如下：
    主  文
被告戚念慈應將門牌編號臺北市萬華區○○○道七十號三樓、七
十二號三樓房屋遷讓返還予原告。
被告閔兆磊應將門牌編號臺北市萬華區○○○道七十號三樓、七
十二號三樓房屋遷讓返還予原告，並應給付原告自民國一百年六
月二十二日起至返還系爭房屋之日止，按月給付新臺幣壹萬玖仟
元。
原告其餘之訴駁回。
訴訟費用由被告各負擔二分之一。
    事實及理由
壹、程序方面
一、被告閔兆磊經受合法通知，未於言詞辯論期日到場，核無民
    事訴訟法第386 條各款所列情形，爰依原告之聲請，由其對
    被告閔兆磊一造辯論而為判決。
二、按訴狀送達後，原告不得將原訴變更或追加他訴，但請求之
    基礎事實同一者、擴張或減縮應受判決事項之聲明者、不甚
    礙被告之防禦及訴訟之終結者，不在此限，民事訴訟法第25
    5 條第1 項第2 、3 、7 款定有明文。查本件原告原起訴聲
    明為：(一)請求判令被告戚念慈將坐落臺北市萬華區○○○道
    70號3 樓及72號3 樓房屋全部遷讓交付原告。(二)訴訟費用由
    被告負擔（100 年度北簡字第7592號卷第2 頁）。嗣於民國
    100 年9 月6 日追加被告閔兆磊，並變更聲明為：(一)被告戚
    念慈與閔兆磊應將坐落臺北市萬華區○○○道70號3 樓及72
    號3 樓房屋全部遷讓交付原告，並自100 年6 月22日起至交
    屋日止按月連帶給付賠償新臺幣（下同）19,000元。(二)訴訟
    費用由被告連帶負擔。(三)請依職權宣告假執行。（上開卷第
    58頁）。其性質，雖屬對於被告閔兆磊為訴之追加，且未得
    被告閔兆磊同意，惟其所本之基礎事實同一，本院認並無礙
    被告之防禦及訴訟之終結，揆諸首開規定，應准原告為訴之
    追加，合先敘明。
貳、實體方面
一、原告起訴主張：
    原告梁正成、梁朱豊分別為臺北市萬華區○○○道70號3 樓
    、72號3 樓（下稱系爭房屋）之房屋所有權人，由原告梁朱
    豊授權原告梁正成處理上開房屋租賃事宜。兩造於99年6 月
    21日簽訂1 年期租賃契約（下稱系爭租賃契約），因租賃物
    臺北市萬華區○○○道70號3 樓及72號3 樓相鄰且打通，故
    被告戚念慈租賃實際使用範圍為70號3 樓及72號3 樓。被告
    戚念慈每期租金幾乎皆未按時支付，期間因積欠超過2 期，
    故原告於100 年3 、4 月間曾利用電話催討，其應允會儘速
    支付，99年6 月21日系爭租賃契約簽約當日，被告戚念慈帶
    現金57,000元至臺北市萬華區○○○道72號3 樓當場交付與
    原告，並稱每月租金將自行匯至原告梁正成銀行帳戶，原告
    直至100 年4 月21日接獲被告戚念慈所寄存證信函副本，始
    知其違法轉租第三人即被告閔兆磊，原告並未同意被告戚念
    慈轉租，且原告梁正成存摺入帳所顯示之電話號碼，及存款
    憑條上簽名，皆為被告戚念慈，卻遭被告戚念慈否認，原告
    與被告戚念慈於100 年6 月13日16時30分約於租賃物1 樓大
    門前，告知租賃契約到期不再續約，被告戚念慈仍稱房屋現
    由被告閔兆磊居住，嗣經原告查證被告閔兆磊確實設籍在臺
    北市萬華區○○○道72號3 樓。原告自始不知被告戚念慈將
    房屋轉租，且系爭租賃契約第8 條載明未經原告同意不可轉
    租，被告戚念慈之行為已違反租約規定，原告為此基於租賃
    物返還請求權、所有物返還請求權請求返還系爭房屋，並請
    求相當於租金之不當得利等語。並聲明：(一)被告戚念慈應與
    被告閔兆磊將臺北市萬華區○○○道70號3 樓、72號3 樓房
    屋遷讓返還原告，並自100 年6 月22日起至交屋日止按月連
    帶給付19,000元。(二)依職權宣告假執行。
二、被告則以：
  (一)被告戚念慈部分：被告閔兆磊於99年4 月間與伊聯繫，騙說
    因有幾件官司正訴訟中，急需固定住所，以利收信件及法院
    傳票，告知原告電話及租屋地址，請伊出面為其租賃房屋，
    並與伊簽立租賃契約書，騙稱若有法律問題，不用伊負責。
    伊基於朋友立場，未懷疑被告閔兆磊別有居心。系爭房屋之
    押金、租金共3 個月計57,000元簽約時由被告閔兆磊交付現
    金支付，爾後每月房租均由被告閔兆磊直接匯款至原告梁正
    成帳戶，伊均未經手。由於被告閔兆磊後來房租經常有延遲
    匯款情形，都是原告梁正成來電催討，伊再以電話聯絡催促
    後才匯款，至100 年3 月拖欠2 個月，伊始覺得被告閔兆磊
    不可信任，才於同年4 月21日即租約到期前2 個月寄存證信
    函，正本給被告閔兆磊，副本給原告。自寄出存證信函後，
    伊天天打電話給被告閔兆磊，然被告閔兆磊均不予理會，伊
    也親自到系爭房屋按電鈴，被告閔兆磊均拒不開門等語。
  (二)被告閔兆磊未於言詞辯論期日到場，亦未提出書狀做任何聲
    明或陳述。
三、得心證之理由：
  (一)本件原告梁正成、梁朱豊主張其等分別為臺北市萬華區○○
    ○道70號3 樓、72號3 樓之房屋所有權人，由原告梁朱豊授
    權原告梁正成處理上開房屋租賃事宜。原告梁正成乃於99年
    6 月21日將門牌編號臺北市萬華區○○○道70號3 樓、72號
    3 樓房屋以每月租金19,000元出租予被告戚念慈，租期自99
    年6 月21日至100 年6 月21日止，租約約定非經原告同意不
    得轉租予他人使用，被告戚念慈卻於同日將系爭房屋以每月
    19 ,000 元之租金轉租予被告閔兆磊使用迄今。原告與被告
    戚念慈之租約到期前，原告已向被告戚念慈為不再續約之意
    思表示，並要求被告戚念慈遷離系爭房屋，且原告於100 年
    4 月間始由被告戚念慈告知系爭房屋已違約轉租予被告閔兆
    磊，被告閔兆磊自被告戚念慈處租得係爭房屋並未經原告之
    同意，卻於99年9 月8 日將戶籍逕自遷入臺北市萬華區○○
    ○道70號3 樓，原告本於租賃契約及系爭房屋所有權人之地
    位請求被告返還系爭房屋等情，業據其提出系爭租賃契約、
    被告戚念慈與閔兆磊之租賃契約、被告戚念慈寄予原告及被
    告閔兆磊之存證信函、臺北市○○區○○段二小段406 、41
    4 建號建物登記第一類謄本、被告閔兆磊之戶籍謄本為證（
    100 年度北簡字第7592號卷第5 頁至第11頁、第16頁、第20
    頁、第32頁至第38頁、本院卷第16頁），且為被告戚念慈所
    不爭執，自堪信原告之主張為真正，而被告閔兆磊經合法通
    知未到庭為任何聲明及陳述，是為自認原告所述為真實。
四、本件被告戚念慈對於其向原告承租將系爭房屋後轉租予次承
    租人即被告閔兆磊，及其與原告之租賃契約期限已屆滿之事
    實並不爭執，惟辯稱其非實際占有人等語。經查：
  (一)按租賃定有期限者，其租賃關係於期限屆滿時消滅；又所有
    人對於無權占有或侵奪其所有物者，得請求返還之，民法第
    450 條第1 項、第767 條前段定有明文；且乙方（即被告戚
    念慈）於租期屆滿時，除經甲方（即原告）同意繼續出租外
    ，應即日將租賃房屋誠心按照原狀遷空交還甲方，不得藉詞
    拖諉或主張任何權力，系爭租賃契約書第6 條亦約定甚明。
    原告與被告戚念慈所訂立之租賃契約業於100 年6 月21日屆
    滿，且租賃期限屆滿前，原告已向被告戚念慈為不續租之意
    思表示，業如前述，被告戚念慈雖否認其為系爭房屋之實際
    占有人，惟被告戚念慈占有使用系爭房屋之適法權源即租賃
    關係既已消滅，其於此後無論係以直接或間接占有之方式繼
    續管領系爭房屋，自均已為無權占用而應返還。
  (二)次按承租人非經出租人承諾，不得將租賃物轉租於他人。但
    租賃物為房屋者，除有反對之約定外，承租人得將其一部分
    轉租於他人，民法第443 條明文規定；且乙方（即被告戚念
    慈）未經甲方同意，不得私自將租賃房屋權利全部或一部分
    出借、轉租、頂讓或以其他變相方法由他人使用房屋，為系
    爭租賃契約第8 條所明定。被告戚念慈於99年6 月21日向原
    告承租系爭房屋後，旋即於同日將系爭房屋轉租予被告閔兆
    磊使用，此有被告戚念慈及閔兆磊之房屋租賃契約書、被告
    戚念慈寄予被告閔兆磊之存證信函在卷可查（本院卷第20頁
    至第22頁、第24頁），足認被告戚念慈將系爭房屋轉租予被
    告閔兆磊後，系爭房屋之實際占有人為被告閔兆磊而非被告
    戚念慈。被告戚念慈未經原告同意而違約將系爭房屋轉租被
    告閔兆磊使用，顯已違反雙方租賃契約第8 條之約定，被告
    戚念慈既係違約與被告閔兆磊另定轉租契約，依債之相對性
    而言，該轉租契約之債權債務關係僅存在於其等特定當事人
    間，而與原告無涉，次承租人之被告閔兆磊與出租人之原告
    間即無直接之租賃關係存在，而以次承租人之使用租賃物乃
    因承租人為轉租之結果，其權利自不得大於承租人，故承租
    人之被告戚念慈與出租人之原告間之租賃關係既於租賃期間
    屆滿而消滅，自不能認直接占有人之次承租人即被告閔兆磊
    尚得合法繼續使用系爭租賃物，被告閔兆磊就系爭房屋之使
    用即屬民法第767 條所謂之無權占有，對於所有人之原告自
    應負遷離返還房屋之義務，則原告以所有物返還請求權請求
    被告閔兆磊應遷離返還系爭房屋，依法自屬有據。
  (三)原告於系爭租賃契約期限屆滿前已向被告戚念慈為不續租之
    意思表示，系爭租賃契約期限屆滿後被告戚念慈及次承租人
    之被告閔兆磊即已不得合法繼續使用系爭租賃物，原告對被
    告戚念慈對被告戚念慈基於租賃物返還請求權，及對被告2
    人基於民法第767 條之物上返還請求權，請求將系爭房屋騰
    空返還原告，洵屬有據。復按無法律上之原因而受利益，至
    他人受損害者，應返還其利益，民法第179 條前段定有明文
    ；而無權占有他人房屋者，可能獲得相當於租金之利益，為
    社會通常之觀念，最高法院61年台上字第1695號著有判例。
    被告閔兆磊迄今未將系爭房屋遷讓返還，繼續無權占有系爭
    房屋，致原告受有相當於租金之損害，是原告依不當得利法
    則，自得請求被告閔兆磊返還相當於租金之利益。查系爭房
    屋原告與被告戚念慈所訂租賃契約係約定租金每月19,000元
    ，有租賃契約在卷可按，參以上情，被告閔兆磊無權占有系
    爭房屋，其所能獲得之利益，以每月19,000元計算應屬相當
    ，是原告據以請求被告閔兆磊應自100 年6 月22日起至被告
    閔兆磊遷讓返還系爭房屋之日止，按月給付原告19,000元相
    當於租金之不當得利，洵屬正當，應予准許。至於被告戚念
    慈並未實際占有系爭房屋，業經本院認定如前，原告請求被
    告戚念慈連帶給付上開相當於租金之不當得利，即無理由，
    應予駁回。
六、綜上所述，原告依租賃物返還請求權、所有物返還請求權等
    法律關係，請求被告遷讓返還系爭房屋，並請求被告閔兆磊
    自100 年6 月22日起至遷讓返還系爭房屋之日止，按月給付
    原告19,000元，為有理由，應予准許，逾此部分之請求，即
    屬無據。本件原告雖聲明請求本院依職權宣告假執行，惟此
    並非民事訴訟法第389 條第1 項各款之判決，本院尚不得依
    職權宣告假執行，原告之聲請於法不合，應予駁回。
七、因本案事證已臻明確，兩造其餘主張陳述及所提之證據，均
    毋庸再予審酌，附此敘明。
八、據上論結，本件原告之訴為一部有理由、一部無理由，依民
    事訴訟法第385 條第1 項前段、第79條、第85條第1 項前段
    、第2 項、第389 條第1 項第5 款，判決如主文。
中    華    民    國   100    年    12    月    16    日
                  民事第三庭    法  官  林芳華
以上正本係照原本作成。
如對本判決上訴，須於判決送達後20日內向本院提出上訴狀。如
委任律師提起上訴者，應一併繳納上訴審裁判費。
中    華    民    國   100    年    12    月    16    日
                                書記官  楊茗瑋